【裁判字號】    90,判,964
【裁判日期】    900601
【裁判案由】    遺產稅
【裁判全文】
最  高  行  政  法  院  判  決                      九十年度判字第九六四號
    原      告  乙○○
    訴訟代理人  甲○○
    被      告  財政部臺灣省北區國稅局
    代  表  人  林吉昌
右當事人間因遺產稅事件，原告不服行政院中華民國八十八年十一月十九日台八十八
訴字第四二四四一號再訴願決定，提起行政訴訟。本院判決如左：
    主  文
原告之訴駁回。
訴訟費用由原告負擔。
    事  實
緣本件被繼承人劉阿湧於民國八十五年五月十三日死亡，由原告及劉昌榮等九人共同
繼承，並於期限內申報遺產稅，經被告核定遺產總額為新台幣（下同）一一七、二一
四、五九○元，遺產淨額一○二、○一四、五九○元，應納遺產稅額三六、五○○、
二九五元。原告連同其他繼承人等就遺產中坐落台北縣三峽鎮○○○段八七、一○二
、一○二－一、一○二－二、一二一、一二三、一二四、一二四－一、一三五、一三
五－一、一三五－二、一三五－四、一三五－五、一三五－六地號等十四筆土地部分
，申經復查結果，准予追認扣除額三五、九二八、○○○元，變更遺產淨額為六六、
○八六、五九○元。原告仍未甘服，依法提起訴願、再訴願，遞遭決定駁回，遂提起
本件行政訴訟。茲摘兩造訴辯意旨如次：
原告起訴意旨略謂：一、查再訴願決定駁回原告之主要理由為「系爭土地雖經都市計
畫編定為台北大學特定區，惟是否屬公共設施保留地，仍需以系爭土地使用分區之用
途是否為都市計畫法第四十二條規定之公共設施用地以為斷。系爭土地，依原處分卷
附台北縣三峽鎮公所八十五年十月七日八五北縣峽建字第一九六三八號函說明，其土
地使用分區為台北大學特定區，並非公共設施用地範圍，自無首揭都市計畫法第五十
條之一扣除遺產稅規定之適用」云云。然依台北縣三峽鎮公所核發之土地使用分區證
明顯示，系爭案內十四筆土地，經三峽都市計畫八十三年十月三日發佈實施（第三次
通盤檢討），其土地使用分區（或公共設施用地）為「台北大學特定區」。按都市計
畫法第九條規定，都市計畫分為市（鎮鄉計畫及特定區計畫等三種，同法
第三十二條第一項又規定都市計畫得劃定住宅．．．等使用區，並得視實際情況，劃
定其他使用區或特定專用區。依上規定顯示，都市計畫之特定區計畫項下得劃定住宅
區，應可瞭然。再參照同法第四十二條規定，都市計畫地區範圍內，應視實際情況，
分別設置左列公共設施用地，．．．，二、學校．．．用地，足以證明案內「台北大
學特定區」係都市計畫地區範圍內，依實際狀況設置之學校用地，並依土地使用分區
管制列為住宅區之特定區，應屬當然之解釋。況國家因教育需要依法徵收私有土地，
按照徵收當期之公告土地現值，補償其地價，該因應教育需要所徵收之土地，當用於
公共設施之所需無疑。基上說明，本件即使依原處分機關卷附之台北縣三峽鎮公所八
十五年十月七日八五北縣峽建字第一九六三八號說明，其土地使用分區為「台北大學
特定區住宅區用地」，應屬公共設施用地。二、次查公共設施保留地之所有權人，於
公告徵收期間死亡，應以該公共設施保留地認定為遺產，並依都市計畫法第五十條之
一規定，免徵遺產稅。依前所述，本件系爭十四筆土地均屬公共設施保留地，被繼承
人劉阿湧之上開土地，於八十三年十月三日發布實施徵收後（八十三年十一月八日暫
緩發放補償金）之八十五年五月十三日死亡，而台北縣政府復於八十六年一月十日公
告註銷，綜上所述，土地應屬遺產，依法即應免徵遺產稅。為此，請判決撤銷原處分
及一再訴願決定等語。
被告答辯意旨略謂：按「公共設施保留地因依本法第四十九條第一項徵收取得之加成
補償，免徵所得稅；因繼承或因配偶、直系血親間之贈與而移轉者，免徵遺產稅或贈
與稅。」、「徵收土地應補償之地價及其他補償費，應於公告期滿後十五日內發給之
。」、「需用土地人，於公告完畢後十五日內，將應補償地價及其他補償費額，繳交
主管地政機關發給完竣者，法律上既無強制需用土地人繳交之規定，實際上又未便使
徵收土地核准案久懸不決，尋繹立法本旨，徵收土地核准案，自應解為從此失其效力
，土地所有人如因此而受損害者，得向需用土地人請求賠償。」、「．．．(二)需用土
地人不於公告完畢後十五日內將應補償地價及其他補償費額繳交主管地政機關發給完
竣者，依照本院院字第二七○號解釋，其徵收土地核准案固應從此失其效力。但於上
開期間內，因對補償之估定有異議，而由該管縣市地政機關依法提交標準地價評議委
員會評定，或經土地所有人同意延期繳交有案者，不在此限。(三)徵收土地補償費經標
準地價評議委員會評定後，應由主管地政機關即行通知需用土地人，並限其繳交轉發
土地所有人，其期限酌量實際情形定之，但不得超過土地法第二百三十三條所規定十
五日之期限。」分為為都市計畫法第五十條之一、土地法第二百三十三條、司法院院
字第二七○四號、大法官會議釋字第一一○號所明訂及標準。查本案系爭土地於八十
三年九月十七日由台北縣政府八三北府地四字第三二○九九二號公告徵收在案，嗣因
受託開發單位榮工處以八十三年十一月八日榮業字第一三二九八號函知該府，略以
：「．．．本開發案各項補償及救濟金，須俟全區相關作業完成無誤後，一次發放。
」，該府爰以八十三年十一月八日八三北府地四字第三九六○二九號公告暫緩發放補
償費。是以系爭土地之徵收既未因補償費之估定有異議，而提交標準地價評議委員會
評定，亦未於法定期間內發放補償費，故該徵收案業已失效，嗣台北縣政府雖於八十
六年一月十一日八六北府地四字第九九七六號函，註銷公告區段徵收戳記，復於八十
六年四月三日北府地四字第八六○三八五一號，重新公告徵收，惟已於被繼承人死亡
（八十五年五月十三日）之後，是系爭土地於被繼承人死亡時因前次公告徵收失效而
仍屬被繼承人所有。而系爭十四筆土地中，三峽鎮○○○段一○二－一、一三五、一
三五－四、一三五－五、一三五－六地號等五筆土地使用分區○道路用地，同段八七
地號土地使用分區為學校用地，依都市計畫法第四十二條規定均屬於公共設施用地，
其土地價值依被繼承人死亡時之公告現值為三五、九二八、○○○元，依前開法條規
定於復查時核准予免徵遺產稅；餘同段一○二、一○二－二、一二一、一二三、一二
四、一二四－一、一三五－一、一三五－二地號等八筆土地使用分區為住宅區，非屬
公共設施用地，則應否准公共設施保留地之扣除，故本案准予追認扣除額三五、九二
八、○○○元，變更淨額為六六、○八六、五九○元，並無違誤。綜上論述：原處分
及所為復查、訴願、再訴願決定並無違誤，請判決駁回原告之訴等語。
    理  由
按「公共設施保留地因依本法第四十九條第一項徵收取得之加成補償，免徵所得稅；
因繼承或因配偶、直系血親間之贈與而移轉者，免徵遺產稅或贈與稅。」、「徵收土
地應補償之地價及其他補償費，應於公告期滿後十五日內發給之。」、「需用土地人
，於公告完畢後十五日內，將應補償地價及其他補償費額，繳交主管地政機關發給完
竣者，法律上既無強制需用土地人繳交之規定，實際上又未便使徵收土地核准案久懸
不決，尋繹立法本旨，徵收土地核准案，自應解為從此失其效力，土地所有人如因此
而受損害者，得向需用土地人請求賠償。」、「．．．(二)需用土地人不於公告完畢後
十五日內將應補償地價及其他補償費額繳交主管地政機關發給完竣者，依照本院院字
第二七○號解釋，其徵收土地核准案固應從此失其效力。但於上開期間內，因對補償
之估定有異議，而由該管縣市地政機關依法提交標準地價評議委員會評定，或經土地
所有人同意延期繳交有案者，不在此限。(三)徵收土地補償費經標準地價評議委員會評
定後，應由主管地政機關即行通知需用土地人，並限其繳交轉發土地所有人，其期限
酌量實際情形定之，但不得超過土地法第二百三十三條所規定十五日之期限。」分為
為都市計畫法第五十條之一、土地法第二百三十三條、司法院院字第二七○四號、大
法官會議釋字第一一○號所明訂及解釋在案。本件被繼承人劉阿湧於八十五年五月十
三日死亡，由原告及劉昌榮等九人共同繼承，並於期限內申報遺產稅，經被告核定遺
產總額為一一七、二一四、五九○元，遺產淨額一○二、○一四、五九○元，應納遺
產稅額三六、五○○、二九五元。原告連同其他繼承人等就遺產中坐落台北縣三峽鎮
○○○段八七、一○二、一○二－一、一○二－二、一二一、一二三、一二四、一二
四－一、一三五、一三五－一、一三五－二、一三五－四、一三五－五、一三五－六
地號等十四筆土地部分，申經復查結果，准予追認扣除額三五、九二八、○○○元，
變更遺產淨額為六六、○八六、五九○元。原告仍不服，循序提起行政訴訟，對於有
關遺產中坐落台北縣三峽鎮○○○段一○二、一○二－二、一二一、一二三、一二四
、一二四－一、一三五－一、一三五－二地號等八筆土地部分，訴稱：系爭土地於八
十三年九月十七日經台北縣政府公告徵收，嗣因台北縣政府未依法於規定期限內發給
補償費而徵收失效，惟於被繼承人死亡時，系爭土地經規劃為台北大學特定區，係屬
公共設施保留地，應列入遺產總額計算遺產價值後，再予同類扣除免徵遺產稅。又系
爭土地於八十三年十月三日即編定為台北大學特定區，符合土地法第二百零八條之規
定屬公共設施保留地，於被繼承人死亡時雖暫緩發放補償費，惟當時不知將來會被註
銷公告徵收，此等待徵收之期間，依都市計畫法第五十條之一規定，亦應免徵遺產稅
云云。查系爭土地於八十三年九月十七日由台北縣政府以八三北府地四字第三二○九
九二號公告徵收，嗣因受託開發單位榮工處函該府以該項開發之補償及救濟金，須俟
全區相關作業完成無誤後，一次發放，台北縣政府乃公告暫緩發放補償費，是以系爭
土地之徵收業已失效，嗣台北縣政府雖於八十六年一月十一日八六北府地四字第九九
七六號函註銷公告區段徵收戳記，於八十六年四月三日以北府地四字第八六○三八五
一號重新公告徵收，惟已於被繼承人死亡之後，系爭土地於被繼承人死亡時因前次公
告徵收失效而仍屬被繼承人所有，其土地使用分區為住宅區，非都市計畫法第四十二
條規定之公共設施用地，自無公共設施保留地免稅扣除規定之適用。又系爭土地雖經
都市計畫編定為台北大學特定區，惟是否屬公共設施保留地，仍需以系爭土地使用分
區之用途是否為都市計畫法第四十二條規定之公共設施用地以為斷。系爭土地，依原
處分機關卷附台北縣三峽鎮公所八十五年十月七日八五北縣峽建字第一九六三八號函
說明，其土地使用分區為台北大學特定區住宅區用地，並非公共設施用地範圍，自無
首揭都市計畫法第五十條之一扣除遺產稅規定之適用，亦無財政部七十九年二月五日
台財稅字第七八○四六四三七二號、八十四年三月一日台財稅字第八四一六○七八四
八號函釋之適用，所訴核難認為有理由。本部分原處分及原決定均應予以維持。又本
件原決定主文欄為訴願駁回，惟其理由末段則記載訴願為有理由，顯屬誤繕，業經原
決定機關本於職權辦理更正，有該部八十八年十月二十二日台財訴字第八八二三一三
○一八號函附卷可稽，併予指明。綜上所述，本件原處分及一再訴願決定俱無違誤，
原告起訴意旨，為無理由，應予駁回。至於有關遺產中坐落台北縣三峽鎮○○○段八
七、一○二－一、一三五、一三五－四、一三五－五、一三五－六地號等六筆土地部
分，另以裁定處理，併予明。
據上論結，本件原告之訴為無理由，爰依行政訴訟法施行法第二條、行政訴訟法第九
十八條第三項前段，判決如主文。
中    華    民    國     九十        年      六      月       一        日
                    最 高 行 政 法 院  第 三 庭
                                審 判 長 法  官      曾  隆  興
                                         法  官      吳  明  鴻
                                         法  官      徐  樹  海
                                         法  官      鄭  淑  貞
                                         法  官      林  家  惠
右  正  本  證  明  與  原  本  無  異
                                         法院書記官  王  福  瀛
中    華    民    國     九十        年      六      月       一        日


司法院資訊處製作；財團法人民間司法改革基金會備份。
